臺灣桃園地方法院民事判決　　　　　　　　 94年度訴字第9號
原　　　告　甲○○
　　　　　　　　　　　　號
訴訟代理人　林清漢律師
複代理人　　乙○○
被　　　告　丙○○
上列當事人間請求拆屋還地事件，於民國九十四年五月九日辯論終結
，本院判決如下：
    主    文
被告應將坐落桃園縣平鎮市○○段63地號土地上，如附圖所示Ａ
部分，面積24平方公尺之建築物及圍牆拆除後，將土地返還予原
告。
訴訟費用由被告負擔。
本判決於原告以新台幣壹拾玖萬柒仟元供擔保後，得假執行，但
被告如以新台幣伍拾玖萬零肆佰元為原告預供擔保，得免為假執
行。
    事    實
甲、原告方面：
壹、聲明：除假執行及免為假執行之擔保金額外，如主文所示。
貳、陳述：
一、被告無權占用原告所有坐落桃園縣平鎮市○○段63地號（下
    稱系爭土地）如附圖所示Ａ部分、面積24平方公尺之土地，
    並於其上搭建門牌號碼桃園縣平鎮市○○路53之3 號房屋（
    下稱系爭建物）及其他地上物，屢經原告催告返還系爭土地
    ，被告均置之不理，為此依民法第767 條規定，請求被告將
    系爭土地上如附圖所示Ａ部分之系爭建物及其他工作物拆除
    後，將土地返還原告。
二、對於被告抗辯之陳述：
    按民法第148 條係規定行使權利，不得以損害他人為主要目
    的，若當事人行使權利，雖足使他人喪失利益，而苟非以損
    害他人為主要目的，即不在該條所定範圍之內。有最高法院
    45 年 度台上字第105 號判例可資參照。原告既為系爭土地
    所有權人，自得依法行使私法上之請求權，訴請被告排除侵
    害並返還所有物，此請求雖足使被告喪失利益，然此係屬正
    當之權利行使，並未違反公共利益，亦無具體證據證明原告
    行使權利係以損害被告為主要目的，則原告依法主張權利，
    並無權利濫用或違反誠實信用之情事，被告自不得援引民法
    第148 條之規定以為抗辯，被告之抗辯並無理由。
參、證據：提出土地登記謄本2件、土地複丈成果圖各1件為證。
乙、被告方面：
壹、聲明：
一、駁回原告之訴。
二、如受不利之判決，願供擔保免為假執行。
貳、陳述：
一、被告所有坐落桃園縣平鎮市○○段62地號土地（下稱系爭62
    地號土地）於66年7 月分割前與系爭土地原屬同一地號，且
    為被告之父羅燕昌所有，被告於64年3 月間出資興建系爭建
    物及辦理建物保存登記，被告亦請羅燕昌將土地分割，並於
    66年7 月間申請以系爭建物之邊側為基準，劃分出357 之3
    地號土地（即系爭62地號土地）後移轉為被告所有。嗣於73
    年間系爭土地辦理地籍重測，羅燕昌亦將其所有之土地移轉
    予兒女，被告乃另取得同段65地號土地，並合併登記為系爭
    62地號，被告之兄羅錦城則取得系爭土地及同段65之4、65
    之1 地號土地，並於該3 筆土地上興建門牌號碼桃園縣平鎮
    市○○里○○路53之5 號房屋，嗣於84年間因羅錦城債務關
    係導致系爭土地及其上建物遭法院拍賣後，由原告取得所有
    權，原告亦將該3 筆土地合併登記為系爭63地號土地。查被
    告自71年起即至高雄鳳山市擔任教職，有關管理系爭62地號
    土地及系爭建物之事均委由羅燕昌及羅錦城代為處理，而73
    年間桃園縣平鎮市實施地籍重測時，被告因此未到場協助指
    界，致系爭建物發生部分侵越系爭土地之情事，被告於86年
    初為整修系爭建物及前後院砌牆，遂向地政機關申請土地鑑
    界，始知悉73年地籍重測後土地誤差及系爭建物越界之情事
    ，是可知系爭建物所以占用系爭土地係因地籍重測地界變更
    使然，並非興建之初即有越界，被告並無惡意侵占系爭土地
    之情形。
二、按權利之行使，不得以損害他人為主要目的，為民法第148
    條所明定。而權利之行使，是否以損害他人為主要目的，應
    就權利人因權利行使所能取得之利益，與他人及國家社會因
    行使所受之損失，比較衡量以定之，倘其權利之行使，自己
    所得利益極少，而他人及國家社會所受之損失甚大者，非不
    得視為以損害他人為主要目的，此乃權利社會化之基本內涵
    所必然之解釋。有最高法院71年度台上字第737 號判例為憑
    。查系爭建物為鋼筋混凝土磚造2 層樓房，占用系爭土地部
    分為「該屋左側樑柱及牆壁往後延伸的左側牆圍」，系爭建
    物乃供住家使用，結構及功能上為一個獨立不可分割之整體
    ，若將系爭占用部分全部拆除，即左側樑柱及牆圍均需拆除
    ，則系爭建物之整體結構安全及全部經濟價值勢必受到嚴重
    影響，而導致必須全部拆除，且系爭建物左側與原告所有同
    路53之5 號房屋係共用同一牆壁，該牆壁所有權為被告所有
    ，若強行拆除系爭占用部分，則原告所有同路53之5 號房屋
    右側將無牆壁，而嚴重減損其價值，反觀原告若未收回系爭
    占用部分之土地，其餘系爭土地仍可作良好之建築使用，亦
    不會變成畸零地，故對原告影響極小，從而原告請求被告拆
    屋還地實有權利濫用之情事。
三、被告於86年知悉系爭建物有越界情事時即告知原告，並主動
    表示願協議價購系爭占用部分之土地，惟始終未獲原告回應
    ，至93年間，被告經友人告知原告已委託訴外人日勝房屋公
    司代為出售同路53之5 號房屋，又主動多次向原告提出購買
    系爭占用部分土地之意願，然原告卻以不願單獨處理越界部
    分之土地再次將此事擱置。詎同年11月間，原告忽然向被告
    提出願意以每坪160,000 元之價格出售系爭土地，被告尚須
    負擔全部之稅捐及土地分割規費，被告當時向原告表示價格
    過高是否可以酌減，原告竟拒絕且不願與被告繼續協商。然
    系爭土地僅為一般住宅區○○位於巷道內，按照市價即93年
    公告土地現值每平方公尺24,600元計算，每坪應為81,323元
    ，是原告要求以每坪160, 000元價格始願出售，並拒絕與被
    告協商酌減而執意起訴，亦屬權利濫用，則原告之訴自無理
    由。
參、證據：提出土地登記簿、地籍圖謄本、桃園縣中壢地政事務
    所（下稱中壢地政事務所）土地複丈結果通知、變更核定結
    果通知、建物平面圖、桃園縣平鎮地政事務所（下稱平鎮地
    政事務所）土地複丈結果通知書、地籍調查表、各1 件、地
    價稅繳款書、照片、地籍圖謄本各2 件為證。
丙、本院依職權會同兩造及平鎮地政事務所測量人員勘驗現場，
    並囑託平鎮地政事務所測量系爭建物占用系爭土地之位置、
    面積並繪製土地複丈成果圖到院。
    理    由
壹、按訴訟送達後，原告不得將原訴變更或追加他訴，但擴張或
    減縮應受判決事項之聲明者，則得為訴訟之變更。民事訴訟
    法第255 條第1 項第3 款定有明文。經查本件原告起訴時，
    以系爭土地為其所有，遭被告無權占用，依民法第767 條規
    定，求為判決：被告應將系爭土地如起訴狀附圖部分（面積
    以實測為準）之土地上建築物或其他工作物拆除後將土地返
    還原告，嗣於本院會同兩造及平鎮地政事務所勘測被告所有
    系爭建物所在位置及實際面積後，原告於94年5 月9 日當庭
    將其起訴之聲明擴張為如主文第1 項所示，同樣依民法第76
    7 條規定請求被告將系爭土地上如附圖所示之建物或其他工
    作物拆除，將上開土地返還原告，核屬擴張或減縮應受判決
    事項之聲明，參照前開規定，應予准許，合先敘明。
貳、原告主張被告無權占用原告所有系爭土地如附圖所示Ａ部分
    、面積24平方公尺之土地，並於其上搭建系爭建物，屢經原
    告催告返還系爭土地，被告均置之不理，為此原告依民法第
    767 條規定提起本件訴訟等語。被告則以系爭建物本無占用
    系爭土地，惟因地政機關於73年間辦理桃園縣平鎮市之土地
    地籍重測致地界變更，始發生系爭建物占用系爭土地如附圖
    所示Ａ部分之情事。又系爭建物為鋼筋混凝土之磚造2 層樓
    房，乃供住家使用，若將系爭占用部分全部拆除，則系爭建
    物之整體結構安全及全部經濟價值必受到嚴重影響，導致必
    須全部拆除，且將造成原告所有同路53之5 號房屋右側無牆
    壁，嚴重減損其價值，原告若未收回系爭占用部分之土地，
    其餘系爭土地仍可作良好之建築使用，亦不會變成畸零地，
    對原告影響極小；又系爭土地僅為一般住宅區○○位於巷道
    內，按照市價計算，每坪應為81,323元，惟原告要求以每坪
    160,000 元價格始願出售，並拒絕與被告協商酌減，是原告
    請求被告拆屋還地實有權利濫用之情事，原告之訴並無理由
    等語資為抗辯。
參、兩造不爭執之事實：
    系爭土地為原告所有，遭被告所有之系爭建物及圍牆無權占
    用如附圖所示Ａ部分，面積24平方公尺。並有原告提出之土
    地登記謄本1 件為證，且經本院依職權會同兩造及平鎮地政
    事務所人員至現場勘測屬實，有本院勘驗筆錄及附圖即桃園
    縣桃園地政事務所複丈成果圖各1 件在卷可稽。
肆、按所有權人對於無權占有或侵奪其所有物者，得請求返還之
    ；對於妨害其所有權者，得請求除去之。民法第767 條定有
    明文。被告雖抗辯：系爭占用部分為「該屋左側樑柱及牆壁
    往後延伸的左側牆圍」，原告請求予以拆除，將影響系爭建
    物之整體結構安全及經濟價值，亦減損原告所有同路53之5
    號房屋價值，系爭占用部分之土地亦會形成畸零地，另原告
    要求被告以每坪160,000 元購買，並拒絕酌減，實構成權利
    濫用云云，則為原告所否認，主張原告起訴乃依法行使所有
    權，並無權利濫用或違反誠實信用之情事等語。按民法第14
    8 條係規定行使權利，不得以損害他人為主要目的。若當事
    人行使權利，雖足使他人喪失權利，苟非以損害他人為主要
    目的，即不受該條規定之限制。而權利之行使，是否以損害
    他人為主要目的，應就權利人因權利行使所能取得之利益，
    與他人及國家社會因其權利行使所受之損失，比較衡量以定
    之。有最高法院71年台上字第737 號判例可資參照。經查系
    爭土地上如附圖所示Ａ部分之建物及圍牆，乃位於被告所有
    系爭建物左側樑柱及牆壁往後延伸的左側牆圍部分，屋前占
    用寬度約1 米多，面臨同段192 地號土地，而系爭建物為鋼
    筋混凝土之磚造2 層樓房，供被告做住家使用，兩造並使用
    該占用牆圍作為系爭建物與同路53之5 號之共同壁等情，業
    經本院勘驗現場無誤及據被告陳述在卷，有本院勘驗筆錄1
    件及被告提出之照片2 張在卷可稽，復為原告所不爭執，足
    見拆除系爭占用部分即系爭建物左側樑柱、牆壁及圍牆，系
    爭建物仍有3 面鋼筋混凝土之磚造牆壁及樑柱予以支撐，尚
    不會有被告所稱影響系爭建物整體結構安全，及必須全部拆
    除系爭建物之情形發生。又本院已知之現今拆除建物之科技
    ，拆除房屋之一部分而不影響其房屋結構之技術亦不困難，
    是被告空言抗辯系爭建物會因拆除如附圖所示Ａ部分而影響
    其結構安全云云，尚屬無稽。系爭建物拆除如附圖所示Ａ部
    分之面積後既無不能使用之情形，於其結構安全又無影響，
    自不能僅因系爭建物早於原告買受系爭土地之前即已搭建於
    系爭土地上，即謂原告請求拆除係濫用其所有權，則系爭建
    物因拆除如附圖所示Ａ部分之建物及圍牆而減損其價值，或
    因此造成原告所有同路53之5 號房屋亦無法使用該共同壁而
    價值減損，亦均屬被告無權占用系爭土地或原告請求被告拆
    除系爭占用部分所應自行承擔之後果，亦難認原告係以損害
    被告為目的，被告仍不得據為拒絕返還系爭土地占用部分之
    依據。而原告收回系爭土地遭占用部分後，既可與系爭土地
    之其餘部分合併使用，自不會有被告所稱發生畸零地之情形
    ，至原告請求被告購買系爭占用部分之土地，已因被告不同
    意原告提出之買賣條件而告失敗，但兩造就系爭占用部分土
    地之買賣價格是否合意，既需取決於雙方之契約自由及市場
    交易行情，無法勉強，自亦難因原告提出之買賣價格高於系
    爭土地公告現值或市價，即認原告請求被告拆除系爭占用部
    分及返還土地屬於權利濫用，或以損害被告為目的。系爭土
    地既屬原告所有，被告無權占有自屬不法，則原告提起本件
    訴訟要屬行使權利之正當行為，自無權利濫用之情事，是被
    告抗辯原告請求拆屋還地係屬權利之濫用云云，尚無可採。
    從而原告本於系爭土地之所有權，依民法第767 條規定，請
    求被告將系爭土地上如附圖所示Ａ部分，面積24平方公尺之
    建物及圍牆拆除，並將該部分之土地返還原告，要屬有據，
    應予准許。
伍、兩造均陳明願供擔保請准宣告或免為假執行，經核均合於法
    律規定，爰分別酌定相當擔保金額併准許之。
陸、本件事證已臻明確，被告其餘攻擊及防禦方法，核與本件判
    決結果無影響，爰不一一論述，併此說明。
據上論結，本件原告之訴為有理由，依民事訴訟法第78條、第39
0 條第2 項、第392 條第2 項，判決如主文。
中　　華　　民　　國　　94　　年　　5 　　月　　31　　日
                  民事第三庭    法　官　林雯娟
以上正本係照原本作成
如對本判決上訴，須於判決送達後20日內向本院提出上訴狀
中　　華　　民　　國　　94　　年　　5 　　月　　31　　日
                                書記官　簡維萍
